【裁判字號】    99,台上,4703
【裁判日期】    990722
【裁判案由】    常業重利等罪
【裁判全文】
最高法院刑事判決            九十九年度台上字第四七０三號
上  訴  人  丙○○
            甲○○
上二人共同
選任辯護人  洪松林律師
上  訴  人  乙○○ (原名姜偉翔)
                    男民國○○年○月○日生
                    身分證統一編號：Ｚ000000000
                    住台灣省台中市○區○○路367號
選任辯護人  劉嘉堯律師
上列上訴人等因常業重利等罪案件，不服台灣高等法院台中分院
中華民國九十七年九月二十四日第二審判決（九十七年度上訴字
第八０一號，起訴案號：台灣台中地方法院檢察署九十五年度偵
字第一一六０一號），提起上訴，本院判決如下：
    主  文
原判決關於丙○○、甲○○部分及乙○○常業重利部分均撤銷，
發回台灣高等法院台中分院。
其他上訴駁回。
    理  由
一、發回部分
本件原判決認定上訴人丙○○、甲○○、乙○○有其事實欄所載
之常業重利犯行，因而撤銷第一審此部分之科刑判決，改判仍論
處丙○○、甲○○、乙○○共同常業重利罪刑，固非無見。
惟查：（一）有罪之判決書，應記載犯罪之事實，諸凡有關犯罪
之時間、地點、方法、態樣，以及其他與適用法律有關之事項，
均應為詳實之記載，始足為適用法律之依據。其以附表述者，
既為事實之一部，自應前後相連貫，始稱適法。原判決事實欄認
定丙○○、甲○○二人自民國九十三年二月間某日起，在台中市
北屯區○○○路○段之「友愛無線電計程車行旅順休息站」經營
地下錢莊，以收取重利為常業，其詳如原判決附表一所載，至九
十五年五月二十六日為警查獲。然查原判決附表一所示借款人丁
○○○等人借款日期，分自九十三年六、七月間某日至九十五年
五月間止，其前均無其他借款事實之存在。則原判決事實欄，關
於丙○○、甲○○部分犯罪時間之記載前後不盡相符。實情如何
，原審未調查清楚，逕行判決，尚嫌速斷且理由矛盾。（二）刑
事訴訟法上所謂認定犯罪事實之證據，係指足以認定被告確有犯
罪行為之積極證據而言，該項證據資料自須適合於被告犯罪事實
之認定，始得採為斷罪之資料。原判決認定甲○○有前揭常業重
利犯行，無非以通訊監聽譯文（見附件三內政部警政署刑事警察
局搜索票聲請書第一一五頁）及扣案黑色筆記本為其主要論據。
惟依甲○○與丙○○於九十五年五月六日十八時十四分二十六秒
通聯內容，甲○○雖曾表示「陳嘉文」係於二十七日借款，然「
陳嘉文」似非原判決附表一所列借款人，如何認其內容與本件重
利行為有關，足為犯罪之依憑（見原判決第十七頁第六行以下）
？況該所謂借款是何種借款，是否屬重利，原判決並未進一步說
明，則上述電話通訊監察譯文與甲○○有無參與常業重利之事實
究竟如何有關，既非明白。又卷參扣案黑色筆記本內容（見偵卷
(一)第七七至七九頁），其上所載人名，似無一與原判決附表一所
列之借款人相符，原判決亦未說明究依憑何證據認定其上人名與
借款或重利有關，如何認定上開資料係本案附表一所列借款之犯
罪證據或補強，能否遽採為甲○○犯罪之證據，自非無疑。原審
未詳加審究釐清論敘明白，僅以電話內容談及借款、甲○○在筆
記本上記載人名及阿拉伯數字，遽認其知悉丙○○貸放收取重利
，並擔任記帳工作，有共同參與常業重利之事實，而為不利於甲
○○之認定，其採證自非適法。（三）有罪之判決書，須將認定
之犯罪事實詳記於事實欄，然後於理由內逐一說明其所憑之證據
及其認定之理由，以使事實與理由兩相一致，方為合法。倘理由
內已為說明，而事實欄無此記載，則理由失其依據，其判決當然
違法；又事實認定與理由說明，不相一致，或事實或理由欄內之
記載，前後齟齬，屬判決理由矛盾之當然違背法令。本件原判決
認定乙○○參與丙○○等人常業犯罪時間係自九十五年二月間起
至九十五年五月二十六日查獲止，惟理由說明乙○○與丙○○、
甲○○就常業重利犯行間，有犯意聯絡及行為分擔，似認乙○○
參與犯罪時間係從九十三年二月間起至九十五年五月二十六日止
（見原判決第十八頁倒數第三行以下）。事實之認定與理由之說
明，前後齟齬，亦有理由矛盾之違法。（四）卷宗內之筆錄及其
他文書可為證據者，審判長應向當事人、代理人、辯護人或輔佐
人宣讀或告以要旨，刑事訴訟法第一百六十五條第一項定有明文
。原判決既以監聽譯文為認定甲○○、乙○○有常業重利之依據
。但於審判期日並未提示該譯文，亦未踐行前述宣讀或告以要旨
之程序，使甲○○、乙○○及其辯護人有適當辯論之機會，遽採
為論罪之證據，其所踐行之訴訟程序，難謂適法。又丙○○因借
款人鍾賢彥無法正常繳息，而於電話中接續對鍾賢彥、蔣淑惠夫
婦以加害生命、身體之事出言恐嚇部分，原判決未依想像競合犯
論處，亦有疏漏。以上，或係上訴意旨所指摘，或為本院得依職
權調查之事項，應認原判決關於丙○○、甲○○部分及乙○○常
業重利部分均有撤銷發回更審之原因。
二、駁回部分
刑事訴訟法第三百七十六條所列各罪之案件，經第二審判決者，
不得上訴於第三審法院，法有明文。本件原判決就乙○○所為刑
法第三百零五條恐嚇罪部分，核屬刑事訴訟法第三百七十六條所
定不得上訴第三審之案件，依上開說明，此部分既經第二審判決
，自不得上訴於第三審法院，乙○○竟一併提起上訴，顯為法所
不許。此部分上訴為不合法，應併予駁回。
據上論結，應依刑事訴訟法第三百九十五條前段、第三百九十七
條、第四百零一條，判決如主文。
中    華    民    國  九十九  年    七    月  二十二  日
                      最高法院刑事第十一庭
                          審判長法官  石  木  欽
                                法官  洪  佳  濱
                                法官  韓  金  秀
                                法官  段  景  榕
                                法官  周  煙  平
本件正本證明與原本無異
                                      書  記  官
中    華    民    國  九十九  年    七    月  二十九  日
                                                      Ｑ

司法院資訊處製作；財團法人民間司法改革基金會備份。
